【裁判字號】    98,上訴,3637
【裁判日期】    981103
【裁判案由】    殺人未遂
【裁判全文】
臺灣高等法院刑事判決                98年度上訴字第3637號
上  訴  人
即  被  告  甲○○
選任辯護人  丁中原律師
            林俊吉律師
上列上訴人因殺人未遂案件，不服臺灣士林地方法院98年度訴字
第65號，中華民國98 年7月22日第一審判決（起訴案號：臺灣士
林地方法院檢察署97年度偵字第12079 號），提起上訴，本院判
決如下：
    主  文
上訴駁回。
    事  實
一、甲○○於民國97年9 月8 日19時許，前往位在臺北市士林區
    ○○○路78號「黎舍PUB 」餐廳（下稱黎舍餐廳）飲酒，於
    21時38分結帳時，因遭店員要求就本次消費連同先前賒帳款
    項合計新臺幣（下同）37,450元一併結清，甲○○雖質疑金
    額有誤，仍以信用卡刷卡付清，然於離去後，仍認金額過高
    ，心生不滿，遂於同日23時許，持其所有之美工刀一把返回
    上址餐廳內。甲○○明知頸部為人體之重要部位，持刀切割
    頸部，足以切斷人之頸部動脈或氣管而致生死亡之結果，仍
    基於殺人之故意，直接走向坐在吧台之該餐廳負責人乙○○
    ，並以右手持預先將鋒利刀片推出之美工刀，於乙○○自吧
    台椅起身向其打招呼之際，逕朝乙○○之頸部橫向切割一刀
    ，致乙○○頸部受有長十五公分，深約二公分，及於氣管、
    咽喉之周圍軟組織與外頸靜脈之銳器切割傷，經緊急送往臺
    北榮民總醫院急救時，已有呼吸道阻塞及休克現象，並有致
    命危險，幸經該院施以頸部探查手術止血清創及縫合傷口，
    急救得宜，且傷口未深至傷及氣管、頸動脈，乙○○始倖免
    於死。嗣員警獲報到場處理，當場扣得前揭乙○○所有之美
    工刀一把，而查悉上情。
二、案經臺北市政府警察局士林分局報告臺灣士林地方法院檢察
    署檢察官偵查起訴。
    理  由
壹、程序方面：
一、按被告以外之人於審判外之言詞或書面陳述，除法律有規定
    者外，不得作為證據，刑事訴訟法第159條第1項定有明文。
    本件證人陳源寯（原名陳鶴齡，起訴書誤載為「丁○○」，
    應予更正）及丙○○二人均為被告以外之人，其等於警詢所
    為之陳述，屬被告以外之人於審判外所為陳述，辯護人於本
    院準備程序中爭執其證據能力，復查無得以之為證據之法律
    規定，依法不得作為證據。
二、又按被告以外之人於偵查中向檢察官所為之陳述，除顯有不
    可信之情況者外，得為證據，刑事訴訟法第159條之1 第2項
    定有明文。查證人陳源寯、丙○○等人雖為被告以外之人，
    其等於偵查中就本案之陳述，係經具結後向檢察官所為，且
    無違法取供致顯不可信之情形，依刑事訴訟法第159條之1第
    2項規定，有證據能力。
三、另被告及其辯護人與檢察官對於以下本院作為得心證依據之
    各項證據資料，經本院審理時逐項提示，均不爭執證據能力
    ，且未於言詞辯論終結前聲明異議，視為同意作為證據，本
    院審酌上開各項證據作成時之狀況，認為並無不可信或不適
    當之情事，依刑事訴訟法第159條之5 第2項及第159條之4之
    規定，均認有證據能力。
貳、實體方面：
一、訊據上訴人即被告甲○○固坦承於前揭時、地，持其所有之
    美工刀割傷被害人乙○○之事實，惟矢口否認有何殺人之犯
    意，辯稱：案發時乙○○坐在吧台椅上，右腳踩在吧台底下
    之鐵桿上，伊係基於傷害之犯意，右手持美工刀刺向乙○○
    右肩，詎乙○○因轉身閃躲緣故，右腳踩空，頸部遂不慎滑
    到伊手部而遭割傷，伊見狀後隨即放開美工刀云云，選任辯
    護人則辯稱：被告係返回家中拿取美工刀，且案發時只持
    刀刺向乙○○一下，衡情被告如有殺意，當可拿取家中菜刀
    ，並朝乙○○多次攻擊，況本案係肇因於單純之消費糾紛，
    無足構成致乙○○於死之動機，足認被告並無殺人之犯意。
    被告係劃傷乙○○一刀後立即自行棄刀住手，而非受外界
    障礙始不得不終止，屬於中止未遂，應依法減輕或免除其刑
    云云。然查：
  (一)被告於97年9月8日19時許，前往位在臺北市士林區○○○路
    78號之黎舍餐廳飲酒消費，於21時38分結帳時，因遭店員要
    求就本次消費連同先前賒帳款項合計37,450元一併結清，被
    告勉強以信用卡刷卡付清離去後，因認金額過高，心有不滿
    ，旋於同日23時許持其所有之美工刀一把返回上址餐廳等情
    ，業據被告供明在卷，核與證人即黎舍餐廳員工陳源寯、戊○○於本院審理中一致證述情節相符（參見原審審卷第55-5
    6頁、第62-63頁），並有卷附信用卡簽帳單影本這一紙（附
    於97年度偵字第12079 號卷第32頁）及被告自承所有之美工
    刀一把扣案足憑，堪認屬實。至被告自何處取得該美工刀乙
    節，被告於警詢時及內勤檢察官偵查中均供稱美工刀係於黎
    舍餐廳對面超商購買，於原審審理時則改稱返回家中取得，
    先後供詞反覆，因該等細節僅被告本人知之最詳，被告說詞
    既有反覆，本院難認孰為真實，惟因該細節並不影響本案被
    告犯行之認定。
  (二)證人即被害人乙○○於原審審理時結證稱：伊於案發當日晚
    間10時許返回店內，嗣被告走進店時，伊正坐在吧台椅上，
    該椅高約九十公分，伊見到被告朝伊走來，便揮手與其打招
    呼，但被告並未向伊打招呼，仍繼續朝伊走來，俟被告走至
    伊面前，與其面對面相距至可伸手摸到對方之距離時，被告
    並未與伊交談便突然舉起右手朝伊做了一個揮的動作，因為
    被告動作很快，過程很短暫，伊無法記得被告動作細節，過
    程中伊沒有轉身或閃躲，被告做完動作後，因伊低頭看見地
    上有一把美工刀，刀片尖端露出約二公分，伊覺得事態嚴重
    ，且感覺脖子濕濕的，才發現脖子有血流出來，便趕緊衝出
    店外，由店員丙○○幫伊攔計程車後，由另名店員梁作帥陪
    伊就醫，因伊事後發現自己左右上臂都有小割傷，故猜測被
    告是持刀由伊身體左側揮向右側等語在卷（參見原審審卷46
    -54頁）。
  (三)證人即店員陳源寯於偵查中及原審審理時結證稱：伊擔任黎
    舍餐廳外場主管，案發當日晚間11時30分左右，伊在櫃臺看
    見被告走進店內，並直接走向老闆（即被害人乙○○），老
    闆看到被告便作勢舉起左手打招呼，此時伊看見被告手舉到
    老闆脖子的高度，往老闆脖子揮過去，又聽到客人喊殺人，
    伊才注意到老闆用手摀住脖子，且已受傷。被告當時動作很
    快，像平行一拳打過去的樣子，從老闆的左邊到右邊平平劃
    過去，老闆剛好在做打招呼的動作，沒有閃躲或轉身，被告
    做完動作後，沒有再揮第二下，而是馬上將一個東西丟在地
    上，伊有聽到東西掉到地上的聲音，一看就是美工刀，有露
    出三角形的頭，同時間有人將被告往牆角靠近廁所位置推過
    去，之後就有人將老闆送到醫院等語在卷（參見偵卷第112
    頁、原審審卷第55-62頁）。
  (四)證人即店員戊○○原審審理時結證稱：伊擔任黎舍餐廳公關
    ，案發當日11點多被告第二次回到店內，當時伊坐在吧台椅
    上與客人聊天，老闆乙○○則坐在伊右邊吧台椅上，被告走
    進店內時，伊有回頭看見老闆起身與被告打招呼，伊看了被
    告一眼，被告並沒有回應，繼續往老闆走過去，伊轉回頭繼
    續與客人聊天後不久，與伊聊天的二名客人突然衝上將被告
    推往廁所旁，伊便轉身查看發生何時，便發現地上有一把美
    工刀，老闆則站在其左前方用手摀住脖子，有血流出來，伊
    就大喊殺人，當時伊所在位置，無法看到被告揮刀過程等語
    在卷（參見原審審卷第62-66頁）。
  (五)證人即店員丙○○於偵查中及原審審理時結證稱：案發當時
    伊在黎舍餐廳內打電腦，背向大門，因聽到大聲開關門的聲
    音便往該處看，伊看見老闆乙○○從椅子下來打招呼，人瞬
    間往後退一下，當時因伊在老闆背後被擋住視線，未看見被
    告動作，之後有人上前將被告推開，並將被告壓在廁所附近
    ，伊看見地上有一把美工刀，老闆則摀住脖子往外衝，伊趕
    快衝到外面攔計程車。被告的動作應該不大，不是外張那種
    ，所以被老闆身體擋住，伊無法看見，老闆身體往後退並非
    閃避，而是一種受到外力推到往後的動作，所以伊以為老闆
    被打等語在卷（參見偵卷第111頁、原審審卷第67-69頁）。
  (六)又被害人案發當日晚間11時34分經送行政院國軍退除役官兵
    輔導委員會臺北榮民總醫院（下稱臺北榮民總醫院）急診，
    經診斷後證實為「頸部刀傷併甲狀軟骨破裂」、「頸部切割
    傷」、「病患頸部傷口約十五公分長，約二公分深」，有該
    院先後於97年9 月9日、97年10月1日出具之診斷證明書各乙
    紙、病歷影本一份、98年5月15 日北總急字第0980009890號
    函覆鑑定意見及傷口縫合後照片乙幀等件附卷可稽（見偵卷
    第56-98頁、第103-104頁、第107頁、原審審卷第81頁）。
    而由該照片觀之，被害人頸部切割傷位在前頸部，呈橫向平
    直切口，並分別向左右延伸頸部側面乙情甚為明確；又員警
    於案發後，在黎舍餐廳現場查獲被告自承其所有之美工刀一
    把，業經扣押在案，該美工刀附有具單面鋒利刀刃之刀片，
    刀柄長15.5公分，刀片全長11 公分，寬1.7公分，刀片可推
    出之長度為9 公分，亦經原審法院當庭勘驗無訛（參見原審
    審卷第95頁）。
  (七)核諸前揭證人證詞內容，就被告於案發當晚返回黎舍餐廳後
    ，未發一語即直接走近被害人，當時被害人曾向被告打招呼
    ，當渠2 人面對面時，被害人並無閃避或轉身動作，之後隨
    即有露出刀鋒之美工刀掉落地面，被告立即遭在場之人壓制
    於角落旁之廁所附近，而被害人則當場手摀頸部，並有血流
    出，遂衝向店外，並經人護送就醫等情，證人證述一致詳確
    ，此部分之事實，應甚明確，堪以認定；再者，證人乙○○
    、陳源寯均一致證稱被告接近被害人後，立即舉起右手對被
    害人做出揮的動作，證人陳源寯並進一步指證被告當時動作
    像是平行一拳打過去的樣子，從被害人的左邊到右邊平平劃
    過去，證人丙○○則證稱因其位置在被害人身後，視線受到
    阻擋，加上被告動作並非外張，故伊無法看見被告動作等語
    明確，而查被告於案發時接近被害人後，因二人相互面對，
    被告欲持刀朝被害人之頸部攻擊，自應先舉起持刀之手，同
    時向前推出以接近被害人之頸部，而本案被害人所受頸部傷
    勢為橫向切割傷，則被告持刀接近被害人頸部後，應有橫向
    揮劃頸部之動作，且以鋒利刀刃之美工刀為行兇工具，僅需
    以小幅度之切割動作即可致之，以此一行兇過程，適與前揭
    證人證述所見被告於案發時之動作相符，此外，並有當場查
    獲與被害人頸部割傷相適合之美工刀扣案可佐，且被告亦自
    承攜帶扣案之美工刀返回黎舍餐廳後，於取出刀子時即順手
    將刀刃推出，嗣並持刀行兇乙情明確（參見原審審卷第 103
    頁），綜上事證參互析之，堪認本件案發時，被告係以扣案
    之美工刀為兇器，於正面接近被害人後，隨即趁被害人尚未
    查覺有異而不及防備之際，迅速舉起右手，手持該露出刀刃
    之美工刀直接朝前接觸被害人頸部，再由被害人身體左側至
    右側橫向切割被害人頸部一刀無訛。至於被害人遭被告攻擊
    時，究係坐在吧台椅上，或已由椅子下來，證人所證內容雖
    有出入，然因本案事發突然，且犯案時間極為短暫，證人因
    而對若干細節記憶不清，以致證詞內容有所出入，本屬合理
    可能，惟因該吧台椅子高度約在被害人腰部乙節，業經被害
    人乙○○證實無訛，故被害人頸部高度相對於被告之位置不
    因被害人是否坐在椅上而有不同，對於本案事實之認定，自
    不生影響。
  (八)按刑法上殺人未遂罪與傷害罪之區別，應視加害人有無殺意
    以為斷。被害人所受傷害程度，固不能據為認定有無殺意之
    唯一標準，但加害人下手情形如何，於審究犯意方面，仍不
    失為重要參考資料（最高法院70年度臺上字第2180號判決參
    照）。查頸部為人體之重要部位，其內有通往腦部之動脈血
    管及氣管等攸關生命維持之重要器官，以刀切割他人頸部，
    將因此切斷頸動脈或氣管而致人於死，乃眾所周知之理。本
    案被告於案發時因對結帳金額不滿，乃於離去餐廳取得美工
    刀後，復持刀返回餐廳，並直接持該附有銳利刀片之美工刀
    切割被害人頸部達二公分深，十五公分長等情，被害人雖未
    死亡，然於送醫時，因傷口深及氣管及咽喉周圍軟組織與外
    頸靜脈，已有呼吸道阻塞及休克現象，傷勢明顯有致命危險
    ，幸因未傷及致命之頸動脈、氣管，且急救得宜，始能存活
    等情，亦有法務部法醫研究所出具之鑑定書及臺北榮民總醫
    院函在卷可考（參見原審審卷第78頁、第81頁），是被告於
    行兇時，應可知悉所為將致被害人死亡之結果，仍故意為之
    ，其確有殺人之故意，至為灼然。
  (九)至被告辯稱：案發時係持美工刀刺向被害人右肩，當時被害
    人有轉身閃躲，不曉得當時是不是被害人自己踩空，頸部滑
    到伊手而受傷云云（參見原審審卷第103 頁），然查：被告
    所用「不曉得當時是不是」、「頸部滑到伊手」等語，均屬
    不明確之說詞，且與前揭證人證述被告於案發時曾舉起右手
    由被害人身體左側移至右側，被害人當時並無轉身或閃躲動
    作等情不符，況如該等辯解屬實，何以被告於甫案發後之警
    詢時係坦稱其持美工刀劃被害人乙○○（參見偵卷第10頁）
    ，嗣經移送內勤檢察官偵詢時，則稱以美工刀揮一下，不知
    道揮到哪裡等語（參見偵卷第48頁），均未陳述該等有利於
    己之事實，此顯與常情不符。參以美工刀之刀片具有伸縮性
    ，被告自承將刀刃推出後，並未將旋鈕轉緊，果真如此，一
    旦持以刺向被害人身體，刀片受阻後勢必退回刀柄而無法發
    揮作用，殊難想像被告如何以此方式行兇。
  (十)至辯護人辯稱：被告係返家取得美工刀，並未拿取家中之菜
    刀，而美工刀僅能達到割傷結果，且本案係一般消費糾紛，
    被告僅持刀出手一次便棄刀收手，且未阻攔被害人就醫，顯
    見並無殺人之意思，縱認被告係殺人未遂亦應屬中止未遂云
    云，然查：扣案之美工刀附有銳利刀片，且本案被告犯行
    確已招致被害人生命危險，業據認定如前，堪認該美工刀確
    屬可供殺人之兇器無訛，況相較於體積較龐大之菜刀，持易
    於隨身藏放之美工刀前往餐廳之公眾場合殺人行兇，自較便
    利，並可免於下手前即遭人查覺攔阻，而遂其殺人犯行。是
    辯護意旨以美工刀僅能割傷，被告捨家中菜刀不拿，卻僅拿
    取美工刀行兇，顯見並無殺人之意思云云，所為推論，尚非
    可取。又因消費糾紛而心生不滿，遂憤而萌生殺機者，在所
    多有，本案被告於結帳時遭店員要求連同先前賒帳款項一併
    結清，當場曾質疑金額過高，雖勉強刷卡付款，竟於離去後
    ，前往拿取美工刀再返回店內，並以餐廳負責人即被害人為
    對象，直接持刀朝其頸部切割，該等整體事件發展之連貫性
    ，足徵被告當時確係出於極度不滿之情緒，憤而行兇，縱該
    情緒肇因於消費糾紛，難謂其並無殺人動機。被告持刀割
    劃被害人頸部一刀後，所持美工刀即掉落地面，於此同時，
    被告遭在旁之人壓制至角落廁所旁等情，業經前揭證人證述
    詳確，質之被告於警詢時亦供承其持刀劃被害人後，便有 2
    、3人將其押到廁所門口等語在卷（參見偵卷第10 頁），足
    見被告或因未握緊所持美工刀，乃於揮劃被害人之同時，美
    工刀順勢由其手中脫落，或於行兇後因萌生恐懼而隨手棄刀
    ，均有可能，又其既已遭人即時壓制，當無可能再度行兇及
    阻攔被害人就醫，是被告未再繼續持美工刀追殺被害人，係
    因其所持之美工刀掉落在地，且其身體並遭人即時壓制而殺
    人未遂，非因自己之意思而中止殺人，或雖已實行殺人，而
    以己意防止其結果之發生因之未發生死亡之結果，故被告殺
    害被害人未至死亡之行為應屬障礙未遂，而非中止未遂，極
    為明確。
  (十一)辯護人另辯稱：被告行兇時，被害人正舉起左手打招呼，衡
    情被告應僅劃傷被害人左手臂及手肘部位云云，然依其所為
    推論，尚與一般人縱令舉起左手，仍可能遭人持刀自其正面
    割頸之常情不符，殊無可採。
  (十二)綜上所述，被告所辯，應屬卸責飾詞，委無可採。本案事證
    明確，被告犯行堪以認定。另辯護人聲請鑑定被告頸部傷勢
    係由右至左或由左至右造成及聲請傳訊證人丙○○、陳源寯
    乙節，因被告殺人之事證甚為明確，已無必要，併此指明。
二、核被告所為，係犯刑法第271條第2 項、第1項之殺人未遂罪
    。被告已著手殺人行為之實施，但未生被害人死亡之結果，
    為未遂犯，應依刑法第25條第2 項之規定，按既遂犯之刑度
    減輕其刑。
三、原審以被告犯罪事證明確，應依法論科，爰審酌被告前無犯
    罪前科，有本院被告前案紀錄表在卷可稽，素行尚稱良好，
    因消費糾紛，心生不滿，致有本案犯行之犯罪動機及目的，
    持美工刀割劃被害人頸部，所致傷口深長之犯罪手段，惟被
    害人到庭陳明所受傷勢程度已逐漸康復（參見原審審卷第14
    頁），被告已與被害人達成民事和解並賠償損失，並經被害
    人具狀表示不予追究，暨其智識程度、生活狀況及犯罪後未
    能坦承犯行等一切情狀，依刑法第271條第2 項、第1項、第
    25條第2項、第38條第1項第2款之規定，判決被告有期徒刑5
    年2 月，並就扣案被告所有持以行兇之美工刀一把依刑法第
    38條第1項第2款之規定諭知沒收，其認定事實、適用法律及
    量刑均為妥適。被告上訴意旨否認有殺人犯意，為無理由，
    應予駁回。
據上論斷，應依刑事訴訟法第368條，判決如主文。
本案經檢察官陳昱旗到庭執行職務。
中    華    民    國    98    年    11    月    3     日
                  刑事第二十庭審判長法  官  楊貴雄
                                    法  官  許必奇
                                    法  官  周明鴻
以上正本證明與原本無異。
如不服本判決，應於收受送達後10日內向本院提出上訴書狀，其
未敘述上訴之理由者並得於提起上訴後10日內向本院補提理由書
（均須按他造當事人之人數附繕本）「切勿逕送上級法院」。
                                    書記官  郭彥琪
中    華    民    國    98    年    11    月    3     日


司法院資訊處製作；財團法人民間司法改革基金會備份。
